臺灣苗栗地方法院民事判決　　　　　　　　　　　　　　九十二年度小上字第一號
　　上　訴　人　統一安聯產物保險股份有限公司
　　法定代理人　丁○○
　　訴訟代理人　戊○○
　　複代理人　　丙○○
　　被　上訴人　己○○
當事人間請求侵權行為損害賠償事件，上訴人對於中華民國九十一年十一月十九日本
院苗栗簡易庭九十一年度苗小字第二九四號判決提起上訴，本院於民國九十三年九月
二十九日辯論終結，判決如下：
    主 　 文
原判決關於命上訴人給付超過新台幣陸仟陸佰零陸元，及自民國八十九年五月二十一
日起至清償日止，按年利率百分之二計算之利息部分，暨訴訟費用之裁判均廢棄。
右廢棄部分，被上訴人在第一審之訴駁回。
上訴人其餘上訴駁回。
第一審訴訟費用新台幣壹仟貳佰陸拾肆元由上訴人負擔新台幣壹佰柒拾陸元，被上訴
人負擔新台幣壹仟零捌拾捌元，第二審訴訟費用新台幣壹仟陸佰陸拾柒元由上訴人負
擔新台幣貳佰參拾參元，被上訴人負擔壹仟肆佰參拾肆元。
    事實及理由
一、按對於小額程序之第一審裁判之上訴，非以其違背法令為理由，不得為之，民事
    訴訟法第四百三十六條之二十四第二項定有明文。而所謂判決違背法令，乃指判
    決不適用法規或適用不當而言。本件上訴人上訴理由略以：按責任保險人於被保
    險人對於第三人依法應負賠償責任而受賠償請求時，負賠償之責，保險法第九十
    條定有明文。本件被保險人與訴外人庚○○發生車禍，並為和解，惟庚○○並非
    車主，且車禍之肇事責任不明，故被上訴人是否應負賠償責任，即有疑義，原審
    判決已違反保險法第九十條之規定等語。是上訴人既已具體指摘原審判決如何違
    背法令，則上訴人據此提起小額訴訟之第二審上訴，應屬合法，合先敘明。
二、被上訴人起訴主張：被上訴人向上訴人投保汽車第三人責任保險，保險期間為自
    民國八十八年九月十日中午十二時起至八十九年九月十日中午十二時止，嗣被上
    訴人於保險期間內之八十九年五月二日發生車禍，撞擊由庚○○所駕駛車牌號碼
    為Ｗ四—八四二三號自用小客車（以下簡稱系爭車輛），被上訴人遂於當日與庚
    ○○於苗栗縣竹南派出所達成和解，由被上訴人將系爭車輛受損部分恢復原狀，
    並支出修車費用包括工資費用新台幣（下同）一萬三千元、零件費用三萬五千一
    百五十元，計四萬八千一百五十元予修車廠，嗣後被上訴人即依保險契約向上訴
    人申請理賠，由上訴人理賠員王行一受理，惟上訴人仍拒絕理賠，為此依保險契
    約之法律關係訴請上訴人給付保險金四萬五千一百元，及自八十九年五月二日起
    至清償日止，按年利二釐即年利率百分之二計算之利息。並聲明駁回上訴人之上
    訴。
二、上訴人則以：系爭車輛之車主為訴外人乙○○，被上訴人所賠付之對象庚○○並
    非車主，故被上訴人並無請求保險給付之權。又依兩造之汽車第三人責任保險條
    款第十條第一項第三款之規定，被上訴人應提供理賠相關文件，本件被上訴人雖
    申請理賠，卻遲未能提出修理費用之估價單及發票、施工照等相關資料，致上訴
    人無從認定確切的理賠金額。再者，本件車禍被上訴人並未能舉證證明車禍責任
    歸屬，依保險契約第五條約定，被上訴人發生賠償責任時，未經上訴人參與而對
    於第三人所為之承認、和解或賠償，均不拘束上訴人，從而被上訴人不得依和解
    契約主張上訴人應負全部理賠責任等語資為抗辯，並聲明：（一）原判決廢棄。
    （二）被上訴人在第一審之訴駁回。
三、兩造不爭執之事實為：
（一）被上訴人向上訴人投保汽車第三人責任保險，保險期間為自八十八年九月十日
      中午十二時起至八十九年九月十日中午十二時止，保險金額為五十萬元，嗣被
      上訴人於保險期間內之八十九年五月二日發生車禍，撞擊由庚○○所駕駛之系
      爭車輛，被上訴人於當日未經上訴人之參與即與庚○○於苗栗縣竹南派出所達
      成和解，由被上訴人將系爭車輛受損部分恢復原狀，並支出包括工資費用一萬
      三千元、零件費用三萬五千一百五十元，修車費用計四萬八千一百五十元予修
      車廠，嗣後被上訴人即依保險契約向上訴人申請理賠，由上訴人理賠員王行一
      受理，惟上訴人仍拒絕理賠，且有被上訴人提出之汽車保險單、和解書、估價
      單為證。
（二）系爭車輛於本件車禍發生時係訴外人甲○○所有，並經本院向交通部公路總局
      新竹區監理所苗栗監理站調閱系爭車輛之車籍資料核閱無誤。
四、被上訴人主張上訴人應依保險契約賠付其依和解契約所支付修復系爭車輛之費用
    共四萬一千五百元等情，則為上訴人所否認，並以被上訴人所和解之對象並非車
    主，且肇事責任並非全在被上訴人，被上訴人未經上訴人參與所為之和解不得拘
    束上訴人等語置辯。經查：
（一）兩造之保險契約第一條第二款約定：「被保險人因所有、使用或管理被保險汽
      車發生意外事故，致第三人財物受有損害，依法應負賠償責任而受賠償請求時
      ，本公司對被保險人負賠償之責」。是本件應審究者，乃兩造保險契約所約定
      之保險事故是否發生，亦即被保險人對於第三人是否依法應負損害賠償責任，
      而受賠償請求。次按保險法第九十三條規定，保險人得約定被保險人對於第三
      人就其責任所為之承認、和解或賠償，未經其參與者，不受拘束。兩造於保險
      契約第五條亦約定「被保險人發生本保險承保範圍內之賠償責任時，被保險人
      對於第三人就其責任所為之承認、和解或賠償，未經本公司參與者，本公司不
      受拘束」，該約定旨在防止被保險人任意對第三人之賠償責任為承認、和解或
      賠償，致增加保險人之負擔。保險契約既有此項約定，則被保險人於保險事故
      發生後，未經保險人參與，而與第三人成立和解，保險人即可不受該和解之拘
      束，僅就被保險人對於第三人依法應負賠償責任，於保險金額範圍內負賠償之
      責。被上訴人所為之和解，並未經上訴人參與等情，為兩造所不爭執，是上訴
      人並不受被上訴人和解內容之拘束，其僅應於保險金額內，就被保險人對於第
      三人依法應負賠償責任之範圍賠付予被保險人。
（二）次查，依本件車禍道路交通事故調查表所示，被上訴人與庚○○係在苗栗縣竹
      南鎮新南里崁頂五六之二０號前無號誌之交岔路口發生碰撞，當時被上訴人自
      西向東行駛，庚○○所駕駛車輛自北往南行使，系爭車輛車損部位在右前方，
      被上訴人車輛之車損部位在左前方，有苗栗縣警察局竹南分局函暨道路交通事
      故調查報告表及車損照片在卷可憑，是堪認兩車行至交岔路口時，被上訴人之
      車輛係行駛於庚○○所駕駛系爭車輛之右方。按行經交岔路口，應減速慢行，
      汽車行駛至交岔路口，左方車應暫停讓右方車先行，道路交通安全規則第九十
      三條第一項第三款、第一百零二條第一項第二款定有明文。兩車行經前開交岔
      路口應注意減速慢行，且庚○○為左方車，應讓被上訴人之右方車先行，惟被
      上訴人及庚○○均疏未注意前開規定而發生碰撞，堪認其等二人就車禍之發生
      均有過失，本院衡酌車禍發生之原因及違反道路交通安全規則之程度，認庚○
      ○應負百分之六十之過失責任，被上訴人應負百分之四十之過失責任。
（三）按因故意或過失，不法侵害他人之權利者，負損害賠償責任。不法毀損他人之
      物者，被害人得請求賠償其物因毀損所減少之價額，民法第第一百八十四條第
      一項、第一百九十六條分別定有明文。查被上訴人因駕駛過失肇事，致系爭車
      輛受有損害，自應負損害賠償責任。又按物被毀損者，被害人依民法第一百九
      十六條請求賠償物被毀損所減少之價額，得以修復費用為估定之標準，但以必
      要者為限，例如修理材料以新品換舊品，應予折舊（參照最高法院七十七年度
      第九次民事庭會議決議）。被上訴人主張系爭車輛之修復費用包括零件費用三
      萬五千一百五十元、工資一萬三千元，共四萬八千一百五十元等情，業據其於
      原審提出估價單為證，堪信屬實，且均核屬必要之修復費用。次查，依系爭車
      輛之車籍查詢單所示，該車為八十三年一月出廠，至本件車禍發生之八十九年
      五月一日止，已實際使用約六年五月（未滿一月以一月計），揆諸首開說明，
      其零件部分應予折舊。另依行政院所頒佈之固定資產耐用年數表及固定資產折
      舊率表，自用小客車之耐用年數為五年，採用定率遞減法計算其折舊，每年折
      舊率為千分之三六九，又依所得稅法第五十四條第三項：「採用定率遞減法者
      ，其最後一年度之未折減餘額，以等於成本十分之一為合度。」之規定計算，
      則車輛所有人關於零件部分經折舊後得請求之金額為前開零件費用之十分之一
      即三千五百一十五元，合計車輛所有人因本件車禍所受損害為工資一萬三千元
      及零件三千五百一十五元，合計為一萬六千五百一十五元。又被上訴人就本件
      車禍僅應負百分之四十之過失責任，故被上訴人應賠償系爭車輛所有人共六千
      六百零六元。
（四）被上訴人依法應對車輛之所有人負損害賠償責任，業如前述。又被上訴人和解
      之相對人庚○○雖非車輛所有人，惟被上訴人已將系爭車輛回復原狀，並將該
      車交還予庚○○，車輛所有人迄未有反對之主張，堪認車輛之所有人已默示行
      使其損害賠償請求權。從而，被上訴人對於系爭車輛之所有人依法應負賠償責
      任，且已受賠償請求，兩造保險契約所約定之保險事故已發生，上訴人自應依
      保險契約賠付被上訴人。
（五）綜上所述，上訴人抗辯其未參與和解，不受被上訴人所為和解之拘束等語，即
      為可採，被上訴人依法應賠償車輛所有人六千六百零六元，上訴人僅應在此金
      額範圍內，依保險契約賠付被上訴人。
五、再按兩造保險契約第十條約定「被保險人遇有本保險承保範圍內之賠償責任時，
    應檢具理賠申請書、估價單、和解書等理賠文件，本公司於接到上列相關文件齊
    全後應於十五日內給付之。本公司因可歸責於自己之是由致未能在前項規定期限
    內為給付者，應給付遲延利息，其利率以年利一分計算」，查被上訴人於和解後
    即依保險契約向上訴人申請理賠，由上訴人理賠員王行一受理，並經王行一於估
    價單上簽名確認，載明日期為八十九年五月五日等情，有被上訴人所提之估價單
    為證，上訴人抗辯被上訴人未提出估價單，不足認定賠償金額等語，即不足採。
    從而，堪認上訴人已於八十九年五月五日受理被上訴人理賠之申請並已收受理賠
    相關文件，自應於十五日內即八十九年五月二十日前給付保險金，上訴人逾期未
    給付，被上訴人自得依保險契約請求保險金及自八十九年五月二十一日起至清償
    日止，按年利率百分之十計算之約定遲延利息。綜上所述，被上訴人訴請上訴人
    給付六千六百零六元，及自八十九年五月二十一日起至清償日止，按年利率百分
    之二計算之利息，核屬有據，逾此範圍之請求則無理由，應予駁回。原審就上開
    駁回部分，准許被上訴人之請求，即有未洽，上訴論旨就此部分指摘原判決不當
    ，求予廢棄，為有理由，爰予廢棄改判如主文所示。至原審就上開應准許部分為
    被上訴人勝訴之判決，核無不當，上訴意旨就該部分指摘原判決不當，求為廢棄
    ，為無理由，應駁回其上訴。
六、據上論結，本件上訴為一部有理由，一部無理由，依民事訴訟法第四百三十六條
    之一第三項、第四百六十三條、第四百四十九條第一項、第四百五十條、第七十
    九條、第四百三十六條之十九第一項，判決如主文。
中　　　華　　　民　　　國　　九十三　　年　　　十　　　月　　 十三 　　日
                                  臺灣苗栗地方法院民事庭
                                  審判長法      官  黃佩韻
                                        法      官  沈佳宜
                                        法      官  曾明玉
右正本證明與原本無異
如對本判決上訴，須於判決送達後二十日內向本院提出上訴狀，同時表明上訴理由；
如已於本判決宣示後送達前提起上訴者，應於判決送達後十日內補具上訴理由（均須
按他造當事人之人數附繕本）。
中　　　華　　　民　　　國　　九十三　　年　　　十　　　月　　 十三 　　日
                                        法院書記官    林美鳳
